【裁判字號】    97,上易,1594
【裁判日期】    971128
【裁判案由】    侵占
【裁判全文】
臺灣高等法院臺中分院刑事判決        97年度上易字第1594號
上  訴  人
即  被  告  丙○○
上列上訴人因侵占案件，不服臺灣臺中地方法院97年度易字第
2079號中華民國97年7月23日第一審判決（起訴案號：臺灣臺中
地方法院檢察署97年度偵緝字第714號），提起上訴，本院判決
如下：
    主    文
原判決關於附表編號一部分及定應執行刑部分均撤銷。
丙○○犯業務侵占罪，處有期徒刑捌月。
其他上訴駁回。
撤銷改判部分及上訴駁回部分所各處之刑，應執執有期徒刑拾壹
月。
    犯罪事實
一、丙○○前曾於民國90年間因侵占案件，經臺灣臺中地方法院
    以90年度自字第197號判處有期徒刑7月，緩刑2年，而於90
    年9月25日確定，嗣緩刑期滿未經撤銷；又因業務侵占案件
    ，經臺灣臺中地方法院以95年度易字第2714號判處有期徒刑
    1年，緩刑4年，於95年11月20日確定。其猶不知悔改，自96
    年8月11日起，受僱設於臺中市北屯區○○○街67之1號之高
    鐵保全股份有限公司（下稱高鐵保全公司），並經高鐵保全
    公司指派至臺中市北屯區○○○路○段30巷之東京都社區擔
    任管理員，負責該社區警衛安全管理及收取大樓管理費等工
    作。其竟意圖為自己不法之所有，利用執行職務之機會，於
    如附表編號1所示之時、地，接續將大樓住戶管理費共計新
    臺幣（下同）12537元、代收之山泉水公司電費補助費用870
    元、賣給住戶之感應扣收入300元等款項，合計為13707元，
    以變易持有為所有之意思，予以侵占入已，而未依規定於收
    取後繳交高鐵保全公司，再由臺鐵保全公司交付予該社區管
    理委員會。又丙○○私下接受該大樓住戶李美珠、蘇淑玲、
    侯望英之託幫忙出租房屋、車位，丙○○於房屋、車位出租
    後，竟分別意圖為自己不法之所有，於如附表編號2至4所示
    之時、地，分別將承租者委託丙○○轉交給李美珠之房屋租
    金12800元、蘇淑玲之房屋訂金2000元及侯望英之96年11 月
    份車位租金3000元，以變易持有為所有之意思，予以侵占入
    已，而供已花用。嗣丙○○於96年11月16日離職後，未將上
    揭款項繳回高鐵保全公司或轉交給前開住戶，高鐵保全公司
    始知上情，俟並分別於96年11月21日、11月26日、12月11日
    ，由高鐵保全公司從丙○○薪資中扣款之方式，歸還住戶李
    美珠、蘇淑玲、侯望英遭侵占之款項。
二、案經高鐵保全公司代表人甲○○告發由臺灣臺中地方法院檢
    察署檢察官偵查起訴。
    理    由
一、證據能力之說明：
（一）刑事訴訟法第159條之1第2項規定：「被告以外之人於偵
      查中向檢察官所為之陳述，除顯有不可信之情況者外，得
      為證據。」，故被告以外之人於偵查中向檢察官所為之陳
      述，其性質要屬傳聞證據，但依該項立法理由之說明，現
      階段刑事訴訟法規定檢察官代表國家偵查犯罪、實施公訴
      ，依法其有訊問被告、證人及鑑定人之權，證人、鑑定人
      且須具結，而實務運作時，偵查中檢察官向被告以外之人
      所取得之陳述，原則上均遵守法律規定，不致違法取供，
      其可信性極高，為兼顧理論與實務，在除顯有不可信之情
      況者外，被告以外之人於偵查中向檢察官所為之陳述，得
      為證據。所謂「顯有不可信之情況」，係指陳述是否出於
      供述者之真意，有無違法取供情事之信用性而言，故應就
      偵查筆錄製作之原因、過程及其功能等加以觀察其信用性
      ，據以判斷該項陳述是否有顯不可信之情況，並非對其陳
      述內容之證明力如何加以論斷（最高法院94年度臺上字第
      629號判決意旨可資參照）。經查，本案證人甲○○於偵
      查中具結證述之內容，查無前述之顯有不可信之情況者，
      依上開之說明，具有證據能力。且上開證人經上訴人即被
      告丙○○（下稱被告）於本院審理時同意作為證詞，並經
      本院將上開證人筆錄提示予被告並告以要旨，則該證人於
      偵查中之陳述即屬完足調查之證據，而得作為判斷之依據
      。
（二）按刑事訴訟法第159條之5規定：「（第1項）被告以外之
      人於審判外之陳述，雖不符前四條之規定，而經當事人於
      審判程序同意作為證據，法院審酌該言詞陳述或書面陳述
      作成時之情況，認為適當者，亦得為證據。（第2項）當
      事人、代理人或辯護人於法院調查證據時，知有第一百五
      十九條第一項不得為證據之情形，而未於言詞辯論終結前
      聲明異議者，視為有前項之同意。」，其立法意旨在於傳
      聞證據未經當事人之反對詰問予以核實，原則上先予排除
      ，惟若當事人已放棄詰問或未聲明異議，基於證據資料愈
      豐富，愈有助於真實發現之理念，且強化言詞辯論原則，
      法院自可承認該傳聞證據例外擁有證據能力。經查，本案
      下列使用之非供述證據，如東京都社區管理委員會管理費
      繳費收據影本7張、東京都社區侵占及挪用明細表1張、被
      告之離職申請書1張、被害人李美珠、蘇淑玲及侯望英之
      收據影本各1紙，性質上均屬傳聞證據，惟經檢察官、被
      告及選任辯護人於本院準備程序、審理時，均表示對上開
      證據之證據能力不爭執，並同意作為證據，又本院審酌上
      開書面陳述作成時之情況，查無其他不法之情狀，足認為
      得為本案之證據，依刑事訴訟法第159條之5之規定，有證
      據能力。
二、訊據被告丙○○於本院審理中固承認確有於如附表所示之時
    、地，於收取如附表所之金額後，未將之繳回高鐵保全公司
    再交予該社區管理委員會或轉交給前開住戶等事實，但否認
    有侵占之不法所有意圖，辯稱：其當初是想在其薪水之內暫
    時用一下，發薪水時就補進去云云。惟查，被告有取走而未
    繳回如附表所示金額等客觀事實，業經告發人高鐵保全公司
    之負責人即證人甲○○於偵查中具結證述明確相符，核與被
    告不爭執之部分相符，並有東京都社區管理委員會管理費繳
    費收據影本7張、東京都社區侵占及挪用明細表1張、被告之
    離職申請書1張、被害人李美珠、蘇淑玲及侯望英之收據影
    本各1紙附卷可稽，上開事實洵可認定。被告雖否認有侵占
    之不法所有意圖云云，然刑法之不法所有意圖，係指欠缺適
    法權源，圖將財產移入自己實力支配管領下，得為使用、收
    益或處分之情形而言，被告將其代為收取如附表所示之金額
    ，將之挪用處分，且於應繳納之時間屆至仍未繳交，即屬該
    當侵占罪不法所有意圖之主觀構成要件要素，再者，被告有
    如犯罪事實欄所述之二次侵占之科刑紀錄，其對於此種情形
    ，會構成侵占犯罪，自屬明瞭，被告上開辯詞，顯係卸責之
    詞，不足採信，本案事證明確，被告之侵占犯行，洵堪認定
    。
三、論罪科刑的理由：
（一）被告經高鐵保全公司指派至臺中市北屯區○○○路○段30
      巷之東京都社區擔任管理員，負責該社區警衛安全管理及
      收取大樓管理費等業務，為從事業務人，其利用業務上之
      機會，侵占如附表編號1所示其業務上所持有之金錢，核
      被告就附表編號1部分所為，係犯刑法第336條第2項之業
      務侵占罪（起訴書誤植為刑法第336條第1項，應予更正）
      。另被告私下接受該大樓住戶李美珠、蘇淑玲、侯望英之
      託幫忙出租房屋、車位，則非屬其應有之業務，其侵占如
      附表編號2至1所示之金額，核被告就附表編號2至4所為，
      均係犯刑法第335條第1項（原審判決誤載為刑法第336條
      第1項，應予更正）之普通侵占罪。
（二）被告就附表編號1部分之行為，係於密切接近之時地實施
      ，各行為之獨立性極為薄弱，在刑法評價上，以視為數個
      舉動之接續施行，合為包括之一行為予以評價，較為合理
      ，是其屬於接續犯，為包括之一罪。檢察官於本院審理時
      其論告意旨認為：附表編號1部分，被告所受的金額，每
      一件都可獨立成罪，應數罪併罰之，非屬接續犯等語。然
      刑法上所謂業務，係指個人基於其社會地位繼續反覆所執
      行之事務，被告身為東京都社區管理員，依其之業務，自
      會反覆收取社區住戶所繳納之管理費用，再參酌附表編號
      1部分被告收取住戶管理費之時間，均在96年10月至同年
      12月間，繳納之時間集中，是以各行為之獨立性為薄弱，
      且刑法連續犯廢除後，依刑法第56條之修正立法理由，認
      為可委由學界及實務以補充解釋之方式，發展接續犯之觀
      念，以限縮數罪併罰之範圍，以解決因適用數罪併罰而使
      刑罰過重之不合理現象，檢察官論告意旨尚有未洽。
（三）被告所犯如附表編號1至4所示之罪，其犯意各別，行為互
      殊，應予分論併罰之。
（四）原審法院就被告所犯附表編號2至4之犯行，認被告罪證明
      確，適用刑法第335條第1項（原審判決誤載為刑法第336
      條第1項）之規定，並審酌被告犯罪之動機、目的、手段
      尚屬平和，前亦因侵占案件，經法院多次判刑，仍不知警
      惕，再犯本案惡性非輕，且造成高鐵保全公司聲譽受損，
      惟所侵占款項非鉅，犯罪後尚能大致坦承客觀犯行，所得
      不多等一切情狀，分別量處如附表編號2至4所示之刑等一
      切情狀，核其認事用法均無違誤，量刑亦屬妥適，應予維
      持。然原審判決就被告所犯附表編號1部分，原審判決犯
      罪事實，認定被告未依規定於收取後繳交高鐵保全公司，
      似認定如附表編號1所示金額之所有權人為高鐵保全公司
      ，然依高鐵保全公司代表人甲○○於本院審理時具結證稱
      ：被告所收的住戶管理費，是由其高鐵保全公司幫管理委
      員會代收的，且山泉水公司電費補助款870元、感應扣費
      用300元，也是要繳回給管理委員會等語（見本院卷第28
      頁背面），足認上開費用之所有權人為東京都社區管理委
      員會，故本案此部分之被害人為該社區管理委員會，而非
      為高鐵保全公司，原審之事實認定已屬有誤，原審判決因
      此於犯罪事實欄二部分，認定高鐵保全公司就此部分為告
      訴人，亦有誤會。再者，被告就附表編號1部分侵占之金
      額為13707元，其金額非高，縱被告有二次侵占之犯罪紀
      錄，其素行雖不佳，但不構成累犯，且事後亦以扣薪之方
      式，清償部分款項，原審就此部分量處有期徒刑十月，應
      屬過重，有違罪刑相當原則。被告上訴意旨仍執陳詞，否
      認有侵占金額之不法所有意圖，而指摘原判決此部分不當
      ，並無理由，應予駁回，然原審判決就附表編號1部分，
      既有上述瑕疵存在，即屬無可維持，應由本院連同定應執
      行部分予以撤銷改判。
（五）爰審酌被告利用業務上機會侵占如附表編號1所示之金額
      ，手段尚屬平和，前曾於90年間因侵占案件，經臺灣臺中
      地方法院以90年度自字第197號判處有期徒刑7月，緩刑2
      年，而於90年9月25日確定，嗣緩刑期滿未經撤銷；又因
      業務侵占案件，經臺灣臺中地方法院以95年度易字第2714
      號判處有期徒刑1年，緩刑4年，於95年11月20日確定，其
      素行非佳，且造成高鐵保全公司聲譽受損，惟所侵占款項
      非鉅，僅為13707元，犯罪後尚能對客觀事實坦認等一切
      情狀，量處如主文所示之刑，並與附表編號2至4部分，定
      其應執行之刑。
據上論斷，應依刑事訴訟法第368條、第369條第1項前段、第364
條、第299條第1項前段，刑法第336條第2項、第51條第5款，刑
法施行法第1條之1第1項、第2項前段，判決如主文。
本案經檢察官乙○○到庭執行職務。
中    華    民    國    97    年    11    月    28    日
            刑事第五庭  審判長法  官  趙  春  碧
                              法  官  何  秀  燕
                              法  官  楊  真  明
以上正本證明與原本無異。
不得上訴。
                              書記官  劉  柯  裕
中    華    民    國    97    年    12    月     1    日
附錄本判決論罪科刑法條：
中華民國刑法第335條第1項：
  意圖為自己或第三人不法之所有，而侵占自己持有他人之物者
  ，處5年以下有期徒刑、拘役或科或併科1千元以下罰金。
中華民國刑法第336條第2項：
  對於業務上所持有之物，犯前條第1項之罪者，處6月以上5年
  以下有期徒刑，得併科3千元以下罰金。
附表：
┌──┬──────────┬─────────────────────┬────┐
│編號│   犯罪時間、地點   │        犯     罪      行     為          │所犯罪名│
│    │                    │                                          │及宣告刑│
├──┼──────────┼──────┬──────────────┼────┤
│1   │96年11月起至96年11月│丙○○利用職│吳慧慶所繳納96年11月管理委│丙○○犯│
│    │16 日前某日，於臺中 │務之機會，接│  員會管理費1,748元（收據號 │業務侵占│
│    │市北屯區○○○路○段 │續將如右所示│  碼029085）。              │罪，處有│
│    │30巷之「東京都社區」│所收受之款項├──────────────┤期徒刑捌│
│    │。                  │，以變易持為│方秀麗所繳納96年10、11月管│月。    │
│    │                    │所有之意思，│  理委員會管理費3,282元（收 │        │
│    │                    │予以侵占入己│  據碼號029088）。          │        │
│    │                    │，而未依規定├──────────────┤        │
│    │                    │於收取後繳回│董素如所繳納96年11月管理委│        │
│    │                    │高鐵保全股份│  員會管理費924元（收據號碼 │        │
│    │                    │有限公司，再│  029089）。                │        │
│    │                    │由該公司轉交├──────────────┤        │
│    │                    │「東京都社區│張瑋貽所繳納96年10月管理委│        │
│    │                    │」管理委員會│  員會管理費2,044元（收據號 │        │
│    │                    │。          │  碼029093）。              │        │
│    │                    │            ├──────────────┤        │
│    │                    │            │劉莉莉所繳納96年11、12月管│        │
│    │                    │            │  理委員會管理費536元（收據 │        │
│    │                    │            │  號碼029094）。            │        │
│    │                    │            ├──────────────┤        │
│    │                    │            │侯望英所繳納96年11月管理委│        │
│    │                    │            │  員會管理費2,005元（收據號 │        │
│    │                    │            │  碼029095）。              │        │
│    │                    │            ├──────────────┤        │
│    │                    │            │陳瑞昌所繳納96年11月管理委│        │
│    │                    │            │  員會管理費1,998元（收據號 │        │
│    │                    │            │  碼029096）。              │        │
│    │                    │            ├──────────────┤        │
│    │                    │            │代收山泉水公司之社區電費補│        │
│    │                    │            │  助費870元。               │        │
│    │                    │            ├──────────────┤        │
│    │                    │            │賣給大樓住戶社區感應扣之收│        │
│    │                    │            │  入300元。                 │        │
├──┼──────────┼──────┴──────────────┼────┤
│2   │96年11月起至96年11月│丙○○私下接受大樓住戶承租人之委託，將房租│丙○○犯│
│    │16日前某日，於臺中市│10,000元及車位租金2,800元之款項轉交予李美 │侵占罪，│
│    │北屯區○○○路○段30 │珠，以變易持為所有之意思，予以侵占入己而供│處有期徒│
│    │巷之「東京都社區」。│己花用，而未依約將所收受前揭之款項轉交李美│刑月。│
│    │                    │珠。                                      │        │
├──┼──────────┼─────────────────────┼────┤
│3   │96年11月起至96年11月│丙○○私下接受大樓住戶承租人之委託，將房屋│丙○○犯│
│    │16日前某日，於臺中市│定金2,000元轉交予蘇淑玲，以變易持為所有之 │侵占罪，│
│    │北屯區○○○路○段30 │意思，予以侵占入己而供己花用，而未依約將所│處有期徒│
│    │巷之「東京都社區」。│收受前揭之款項轉交蘇淑玲。                │刑月。│
├──┼──────────┼─────────────────────┼────┤
│4   │96年11月起至96年11月│丙○○私下接受大樓住戶承租人之委託，將車位│丙○○犯│
│    │16日前某日，於臺中市│租金3,000元轉交予侯望英，以變易持為所有之 │侵占罪，│
│    │北屯區○○○路○段30 │意思，予以侵占入己供己花用，而未依約將所收│處有期徒│
│    │巷之「東京都社區」。│受前揭之款項轉交侯望英。                  │刑月。│
└──┴──────────┴─────────────────────┴────┘


司法院資訊處製作；財團法人民間司法改革基金會備份。
